臺灣臺北地方法院民事判決　　　　　　　 93年度建字第123號
原　　　告　交通部民用航空局中正國際航空站
法定代理人　丙○○
訴訟代理人　劉志鵬律師
　　　　　　陳希佳律師
　　　　　　湯詠瑜律師
被　　　告　三門建築師事務所
法定代理人　甲○○
被　　　告　乙○○
共　　　同
訴訟代理人　林世華律師
上列當事人間損害賠償等事件，本院於民國94年9月15日言詞辯
論終結，判決如下：
    主  文
被告三門建築師事務所應給付原告新台幣陸佰柒拾萬零陸佰玖拾
參元及其中新台幣伍佰伍拾捌萬陸仟捌佰玖拾貳元自民國九十二
年六月二十二日起至清償日止，按年息5%計算之利息。
訴訟費用由被告三門建築師事務所負擔。
本判決第一項於原告以新台幣貳拾貳萬肆仟元為被告三門建築師
事務所供擔保後，得假執行。但被告三門建築師事務所在假執行
實施前，如以新台幣陸佰柒拾萬零陸佰玖拾為原告提供擔保，得
免為假執行。
原告其餘假執行之聲請駁回。
    事實及理由
一、原告交通部民用航空局中正國際機場旅館業於起訴後之民國
    93年11月16日停止對外營業，於同年底因去任務化而裁撤，
    並陳明由交通部民用航空局中正國際航空站承受本件訴訟（
    見本院卷2第5頁至第9頁），復經被告同意，核與民事訴訟
    法第169條第1項、第175條第1項規定相符，應予准許，合先
    敘明。
二、原告起訴主張：兩造於民國（下同）79年1月16日簽訂中正
    國際機場旅館大型會議場所新建工程（下稱系爭工程）委任
    契約書，委託被告負責系爭工程之規劃設計及監造等各項業
    務。依委任契約第1條第3項之規定，被告接受原告之委任辦
    理監造等業務，有「審查承造人所提出之現場施工圖或大樣
    圖，並予簽證」、「依法負責全部工程之監造工作」、「解
    釋工程上一切糾紛及疑問」等義務。嗣原告將系爭工程發包
    ，並先後於80年4月8日、80年6月15日與訴外人建國工程股
    份有限公司、巨享國際開發有限公司（下稱建國公司、巨享
    公司）簽訂系爭工程之建築工程合約及水電工程合約，依約
    建國公司及巨享公司應按照被告提供之設計施工圖樣，施作
    系爭工程之建築工程及水電工程，並受原告指派之監工人員
    （即被告）監督協調。惟於系爭工程進行中，被告指派之監
    工人員，並未每日至工地現場監督，復因水電承商巨享公司
    80 年12月23巨享公司以施工詢問單請求被告核示時，被告
    未於第一時間在現場發現並立刻指揮改正，並遲於80年12月
    30始於監造人欄簽名，而未給予任何專業意見。又系爭工程
    在80 年1月16日開始配管發生錯誤時，被告復未處理，放任
    錯誤繼續擴大，致巨享公司拒絕修復，造成停工。建國公司
    遂於81年4月2日終止合約，並於82年4月26日向台灣桃園地
    方法院起訴請求原告賠償損害，案經台灣高等法院上更(三)字
    第149號、最高法院以92年度台上字第666號判決原告應給付
    建國公司5,586, 892元及自82年5月19日起至清償日止按年
    息5%計付之利息確定，並於判決理由載明「監造單位於未發
    生前未及時詢問糾正，及知錯誤後未防免建國公司繼續施工
    ，建國公司與巨享公司施工順序復欠缺聯繫協調，即率然配
    置第二層鋼筋，加深施工錯誤，令巨享公司回復原狀增加困
    難，擴大損害，同為施工錯誤可歸責之原因力等情，．．」
    。足見監造單位即被告於執行監造業務時顯有疏失，查被告
    乙○○及三門建築師事務所既均係系爭委任約書之受任人，
    為此，爰依雙方委任契約第6條之約定及民法第544條等規定
    ，請求被告連帶賠償損害監造不周導致之損害5,586,892元
    ，並依委任契約第10條、第11條之約定追罰被告之監造公費
    1, 113,801元，及均自82年5月19日起至清償日止，按年息
    5%計算之利息。
    並聲明：(一)被告應連帶給付原告6,700,693元，及自82年5月
    19日起至清償日止，按年息5% 計算之利息。(二)願供擔保請
    准宣告假執行。
三、被告則辯以：
(一)被告無指揮、命令包商之權限：按原告為系爭工程之業主，
    本為工程指揮、協調之當然主體。又兩造於79年1月16日簽
    署之委任契約書第1條第3項第5款所稱「監造」工作之範圍
    ，依建築師法第18條之規定，且因兩造於委任契約書並未就
    監造工作之範圍另有規定，故被告之監造義務理應以監督建
    國、巨享等營造業依照設計圖說施工，及查核建築材料規格
    及品質為範圍，是原告僅授予被告有監造權責，並未授權被
    告有指揮、管理或協調各承包商之「執行」權限，被告並無
    工地現場之指揮、整合及管理權責。又按「監造」乃建築師
    在設計完成後之延伸工作，目的乃希望設計之構想能按原意
    完成，所為之現場查核工作。被告受原告委託負責設計及監
    造，則被告對於巨享公司、建國公司既無契約關係存在，即
    無法於施工現場指揮、命令、協調，而僅得就各承包商之施
    作進度、建材規格及品質，比對設計圖說，將查核結果通知
    原告。
(二)被告已盡監工之義務：查巨享公司於81年1月26日進行系爭
    工程二樓樓板水電配管時，配管位置與施工規定不符，被告
    當場發現即立刻告知原告並對巨享公司提出配管錯誤之警示
    ，且於當日及同年月27日、28日、同年2月19日，以工程日
    報表通知通知原告及巨享公司配管錯誤及改正之事，原告並
    已簽名其上。被告亦於工地現場不斷以口頭告知，且同年2
    月19日發函原告及巨享公司。嗣被告見巨享公司未完成改善
    ，乃又於81年2 月26日、27日、同年3月2日通知原告及巨享
    公司，催促改善。故被告對於訴外人巨享公司配管錯誤之情
    形，於事發之日及嗣後，已多次通知原告及巨享公司，並於
    嗣後續追蹤改善狀況並隨時據實通知原告及巨享公司，就巨
    享公司施工錯誤促使原告注意以期原告要求巨享公司依約施
    作履行，被告可謂已竭盡各種方式履行監造義務，促使原告
    注意以解決此問題，被告實已善盡監造責任。原告事發當日
    已知施工錯誤，置而未予妥善處理，不得將所生問題推諉予
    被告。
(三)原告請求之監造公費過高：依兩造委任契約第11條規定：「
    在工程合約期限及保固期限內，如該工程發生任何問題‧‧
    ‧如判明屬監造不周所致時，委任人得追罰建築師『有關工
    程部份』造價之監造公費。」亦即，縱被告有監造不周之情
    形，原告所得追罰監造公費範圍，亦僅以監造不周之有關工
    程部份為限。
(四)被告乙○○係三門建築師事務所之代表人，委任契約係機場
    旅館委託三門建築師事務所為受委任人，乙○○為代表人，
    原告以乙○○為被告，並無依據。
    並聲明：(一)駁回原告之訴。(二)如受不利判決，願供擔保請准
    免假執行。
四、原告主張：兩造於79年1月16日簽訂系爭工程委任契約書，
    委任被告負責系爭工程之規劃設計及監造等各項業務，依委
    任契約第1條第3項第(三)、(五)、(十)款之規定，被告乙○○接受
    原告之委任辦理監造等業務，有「審查承造人所提出之現場
    施工圖或大樣圖，並予簽證」、「依法負責全部工程之監造
    工作」、「解釋工程上一切糾紛及疑問」之義務。嗣原告將
    系爭工程發包，而分別於80年4月8日、80年6月15日與訴外
    人建國公司、巨享公司簽訂系爭工程之建築工程合約及水電
    工程合約，依約建國公司及巨享公司應按照被告提供之設計
    施工圖樣，施作系爭工程之建築工程及水電工程，並受原告
    指派之監工人員（即被告）監督協調。嗣因水電承商巨享公
    司管線配置施工錯誤，且拒絕修復，造成停工，建國公司乃
    於81年4月2日終止與原告之合約，並對原告提起損害賠償之
    訴訟等情，業據其提出系爭工程委任契約書、系爭工程建築
    工程合約影本（見本院卷1第10頁至第56頁）等件為證，並
    為被告所不爭執，應可信實。
    惟原告主張被告係監造單位，卻未於錯誤發生前及時詢問糾
    正，及知錯誤後未防免建國公司繼續施工，同為施工錯誤可
    歸責之原因力，而被告之監造疏失復為造成原告需賠償建國
    公司之唯一原因等情，則為被告否認，並以前開情詞置辯。
    是本件之爭點即在於：原告請求被告負連帶賠償責任有無理
    由？系爭工程之委任契約書之受委任人係何人？被告就系爭
    工程之監造方面有無疏失？應否為原告所受之損害負責（即
    應否為巨享公司之施工錯誤負責）？倘是者，應負責之範圍
    額度應為若干？系爭工程契約書第11條「判明」之條件是否
    業已成就? 原告請求被告給付遲延利息有無理由? 茲分述如
    下：
(一)系爭工程之委任契約書之受委任人係何人？被告二人應負負
    連帶賠償責任？
  １原告雖主張其係委任被告三門建築師事務所及被告乙○○二
    人，惟為被告否認，並辯稱系爭工程之委任契約係原告委託
    被告三門建築師事務所為受委任人，被告乙○○因係被告三
    門建築師事務所當時之代表人，故代表簽約等語。經查系爭
    工程之委任契約書載明委任人為原告、受委任人為被告三門
    建築師事務所（見本院卷1第15頁），堪認渠等方為系爭工
    程委任契約書之主體當事人，系爭工程之受委任人應為被告
    三門建築師事務所無疑。被告乙○○雖簽章於受委任人旁另
    立之建築師項下，應係表示其代表事務所而為簽立該委任約
    書，否則被告自省三即應直接在受委任人項下簽章方是。
  ２參之原告前與建國公司之訴訟（台灣桃園地方法院82年度訴
    更字第10號）、被告前與巨享公司之訴訟（台灣桃園地方法
    院8年度訴字第361號、台灣高等法院82年度上易字945號）
    過程、協調會議及渠等往來文件，益見渠等認定系爭工程之
    設計監造單位始終係「三門建築師事務所」，而非「乙○○
    建築師」，業經本院調取前開卷宗核閱無訛。
  ３且被告三門建築師事務所亦曾發函予原告自承「本事務所受
    委任負責設計、監造係對設計及施工品質標準負責」等語（
    見本院卷2第73頁），應認被告乙○○僅係同代表被告三門
    建築師事務所同意簽立前開委任契約書。原告主張其係委任
    被告三門建築師事務所及被告乙○○，與事實不符，並無可
    取。
　４被告乙○○既非系爭工程委任契約書之受委任人，原告復未
  　提出其應與被告三門建築師事務所負連帶賠償責任之法律依
    據，而觀之卷附系爭工程委任契約書之內容首尾，亦查無被
    告乙○○應與被告三門建築師事務所負連帶賠償責任之約定
    ，則原告據此委任契約主張被告乙○○應與被告三門建築師
    事務所負連帶賠償責任云云，即屬無據。
(二)被告三門建築師事務所（以下稱被告）就系爭工程之監造方
    面有無疏失？應否為巨享公司之施工錯誤負責？
  １被告自承受原告委任負責系爭工程之規劃設計及監造等各項
    業務，而依系爭工程委任契約書第1條第3項監造之規定，被
    告負有下述義務：（一）襄助委任人辦理招標及簽訂承包契
    約。（二）襄助委任人審核承造人所提之施工進度表。（三
    ）審查承造人所提出之現場施工圖或大樣圖，並予簽證。（
    四）審查承造人所提之各項細部收頭處理，並予簽證。（五
    ）依法負責全部工程之監造工作。（六）依發包契約之規定
    ，按工程進度審核請款證明。（七）會同委任人受理承造人
    檢送之進場材料送有關單位檢驗。（八）依法會同辦理有關
　　主管機關之安全檢查。（九）應起造人之委任處理設計變更
　  事宜。（十）解釋工程上一切糾紛及疑問。（十一）其他約
    定之監造事項（見本院卷1第12頁）。
  ２按建築師受託辦理建築物監造時，應監督營造業依照設計之
    圖說施工，並依同法第19條之規定，負有監督該工程施工之
    責任，建築師法第18條定有明文。而「監造工作之範疇，除
    品質外，尚包括預算之掌控、工程進度管控、現場安衛環保
    之監督管理等。」亦為行政院公共工程委員會頒之「監造計
    畫製作綱要」第1條明訂。且依內政部64年11月21日台內營
    字第660918號函：「監造人之監造責任應自申報開工之日起
    並經主管機關核准後負監造之責」，而「依照上開法律規定
    建築師承辦業務時，自可由其事務所內依法登記有案之相關
    技術人員協助辦理，惟一切業務均應由該事務所之開業建築
    簽署負責。」亦有上開函文附件即內政部62年1月30日台內
    地字第503544號代電函可佐（見本院卷2第63頁、第68頁）
    。
　３被告雖否認其應為巨享公司之施工錯誤負責，並以前開情詞
    置辯。惟查被告既為系爭工程之監造人，依前述之約定及法
    規負有監造之義務，然被告指派之監工人員，並未每日至工
    地現場監督，此有原告提出81年1月27日、81年2月14日之工
    程督導日誌（見同前卷第20頁督導及抽驗項目欄第1點及第
    22 頁通話內容摘錄第1點所載「三門監工未到」）。是原告
    主張被告並未每日到場監工，應屬非虛。
  ４又被告於巨享公司80年12月23日以施工圖面詢問單提出詢問
    （「……2.配合營造趕工計畫擬在第一層筋前配管，交叉管
    路部份在第一層筋及第二層筋之間配置，敬請核示。」時，
    被告之駐地工程師鄧知仁遲於80年12月30始於監造人欄簽名
    ，但未於回覆狀況欄內為任何註記，亦未給予任何專業意見
    ，此有原告提出巨享公司80年12月23日之施工圖面詢問單（
    見本院卷2第16頁）可考。
  ５惟查，配管設施於鋼筋混凝土地板內者，單層鋼筋應配置於
    鋼筋之上方，雙層鋼筋時則應配置在兩層鋼筋之中，此乃房
    屋水電設備工程之標準施工程序（見本院卷2第17頁所附之
    施工說明書範例），因此水電管路必需配置在雙層鋼筋中間
    ，非如訴外人巨享公司前開詢問單所示將部分管路配於雙層
    鋼筋之前，部分管路配於雙層鋼筋中間，其所詢之施工方式
    明顯錯誤。被告之駐地工程師鄧知仁，對於水電工程應如何
    配置水電管線，如何配筋，應知之甚稔，竟未於前開詢問單
    內予以糾正即逕行簽名，致令巨享公司據以施工，導致損害
    發生，被告怠於履行其監造義務防免損害發生，至為灼然。
  ６被告雖辯稱前開施工圖面詢問單之回覆狀況空白，係表示未
    完成由建築師呈設計師研究並同意變更之程序，在未回覆前
    ，巨享公司仍應按圖施工，「施工圖面詢問單」未回覆，不
    能代表默示同意云云。惟查，系爭委任契約既為「規劃、設
    計及監造合約」，被告兼具系爭工程之設計單位及監造人之
    地位，是施工詢問單本即應由被告表示意見，況施工詢問單
    之回覆流程為被告內部之簽核程序，被告內部是否確實踐行
    該流程，外人不得而知，惟被告監工既已在施工詢問單上簽
    名，復未為任何保留「由建築師最後核可」之表示，堪認被
    告已核可同意巨享公司之錯誤施工方法。況被告縱使非默示
    同意巨享公司錯誤之施工方式，然被告確實未及時指正，致
    使錯誤發生，自難辭其疏失至明。
  ７被告雖辯稱81年1月23日材料才就定位，可見在此之前不可
    能有施工錯誤之情事，其乃一發現錯誤即在81年2月19日配
    管錯誤發生當日即以口頭及書面方式多次通知原告，故無疏
    失云云，並提出81年1月23日至同年月28日之施工圖面詢問
    單為證。然查：
  (1)巨享公司係於81年1月16日開始進行系爭工程之配管，原告
    於81年1月23日至系爭工程工地現場進行抽查時，即發現巨
    享公司施作似有錯誤，並知會被告監工注意，此觀當日工程
    督導日誌「督導及抽驗項目」欄內明載：「二樓管路配置於
    模板上，似有錯誤，請三門監工注意。」等語（見本院卷2
    第18頁）自明。
  (2)原告於同年月25日又請被告注意巨享公司之施作是否符合規
    定，並有當日工程督導日誌（見同前卷第19頁所附之督導日
    誌「督導及抽驗項目」欄內明載：「請三門監工檢查水電配
    管、數量、規格及施工是否按規定。」）
  (3)81年1月27日，原告請被告至現場了解情形並請巨享公司按
    規定施工，亦有當日工程督導日誌及電話記錄簿（見前揭卷
    第20頁、第21頁）。原告於前開督導日誌「督導及抽驗項目
    」欄內明載：「水電配管皆配置於一層筋下，是否符合規範
    ，請三門監工至現場了解，並請承商按規定配置。（電話通
    知）」，當日電話記錄簿之通話內容則明載：「本館新建大
    型會議場所建築工程二F部分樓板已近完成，鋼筋亦正紐立
    中，請貴所監工務必每日提早至工地現場監督工程進行。」
  (4)81年2月14日，原告電請被告到場監督施工，有當日電話記錄
    簿可稽（見前揭卷第22頁）。觀之原告於當日電話記錄簿之
    通話內容明載：「本館新建大型會議場所各工程目前正加緊
    趕工施作二F部分，但今日未見貴所監工到場，為使工程進行
    順利及確保工程品質，請貴所監工至工地現場監督施工。」
  (5)81年2月18日，原告與被告及等人赴現場查驗，結果確認巨
    享公司施作不符規範，當時巨享公司所配管路不符規範部分
    已達二樓應配管路百分之七十五，損害至鉅，此有原告於當
    日之工程督導日誌（「督導及抽驗項目」欄內明載：「請三
    門建築師事務所嚴格督導承商就不合規範之施工務必改善。
    」）及八十一年二月十九日之電話記錄簿可稽（見同前卷第
    24頁）。查原告於前開電話記錄簿之通話內容明載：「昨日
    水電工程承商協同貴所林經理、水電設計師、監工至工地現
    場了解有關水電提出之配管施工問題，經於現場勘查後，有
    部分管路需更動配置路線，請貴所速將變更資料以工地用之
    memo送俾承商施工。」
  (6)綜上可知，系爭工程二樓樓板配管錯誤之情形，並非於81年
    2月19日才發生（或發現），且被告原於事先即可防免卻未
    防免，事後復未及時改正，確實未盡監造之責。是原告主張
    巨享公司於81年1月16日開始進行系爭工程之配管，發生錯
    誤後，經原告數度催促被告前來處理，被告均置之不理，致
    使錯誤繼續擴大等語，應為可取。
  (7)被告雖辯稱81年1月23日材料才就定位，故在此之前不可能
    施工、甚或發生施工錯誤之情形，並提出81年1月23日之施
    工圖面詢問單為證。惟查該施工圖面詢問單（見本院卷2第
    49頁）上同亦記載：管路埋管、材料就定位（至1F模板上）
    等語，足見巨享公司當日已進行埋管，且材料就定位係已就
    定位至1F模板上至明，核與原告所提同日工程督導日誌「督
    導及抽驗項目」欄內所載：「二樓管路配置於模板上，似有
    錯誤，請三門監工注意。」等語並未衝突。至被告所提同年
    月24日至28日之施工圖面詢問單（見本院卷2第51頁至第53
    頁）亦均係載明巨享公司有於前揭時日進行配管完成、配合
    綁鐵作業、拆管復管等工作，均不足據以證明巨享公司尚未
    施工或尚未發生施工錯誤或原告所提前開工程督導日誌及電
    話記錄簿非為真實。是被告此部分所辯，仍無可取。
  (8)被告辯稱其於81年1月26日即已發現施工錯誤並加以指正（
    事實上被告係遲至81年2月19日始發現巨享公司施工錯誤而
    要求改善，見同前卷第186頁、第187頁），距巨享公司於80
    年12月23日提出之施工詢問單之日已逾月餘，與本契約所定
    整體工期480個日曆天相較，亦幾占整體工期10%，足見被告
    之回應顯然過晚，未善盡監造之責。
　８被告復辯稱其已盡監督之責，惟其無法指揮監督現場施工人
　　員，且巨享公司若未進行修改配管，原告即可依法採取各種
    作為，而非責由被告負賠償責任云云。然查：
  (1)依系爭委任契約之規定，被告就系爭工程之監造　業務部分
    ，「依法負責全部工程之監造工作」、並應負責「解釋工程
    上一切糾紛及疑問」（見本院卷1第12頁之系爭委任契約第
    一條第三項第五款、第十款約定），且被告「應依委任人（
    即原告）之指示處理委任業務，並應以善良管理人之注意為
    之。」（見同前卷第13頁、第14頁之系爭委任契約第六條約
    定）。則被告在工地現場自負有「監督」「管理」現場施工
    人員依圖施作之義務。
  (2)且依兩造及巨享公司於80年7月19日召開工程協調會決議第4
    點載明：「承商任何施工都需先會同建築師及本館監工了解
    ，不可自行施工，尤其施工計畫更需前日告知建築師及本館
    監工。」此有兩造不爭執真正之協調會紀錄（見本院卷2第
    69頁至第70頁，另參見台灣桃園地方法院82年度訴更字第10
    號卷第32頁），是被告辯稱系爭工程委任契約書內並未授予
    其指揮監督權限，及其實際上無法命令現場工作人員云云，
    顯屬托詞，與事實不符，洵無足取。
  (3)又建築師受任處理工程之監造事宜，並受有監造費用之報酬
    ，即負有監造之責，除應每日派員到場監工外，尤應注意現
    場承商之施作有無與圖說或與工程應有之施工方法不符，並
    應適時指正，以避免損害之發生。倘建築師未每日派員到場
    監工，復怠於指正承商施作之錯誤，已屬不作為而未盡其善
    良管理人之注意義務，自有過失，其導致委任人受有損害者
    ，自應負賠償之責。
  ９綜上所述，被告就系爭工程之監造確有疏失，自應為巨享公
    司之施工錯誤負責。佐之被告派駐於現場監工之人員鄧知仁
    、林明成均曾在建國公司對原告請求損害賠償（見台灣桃園
    地方法院82年度訴更字第10號）一案歷審出庭作證，表示意
    見，仍經台灣高等法院在判決理由中認定被告「監造單位於
    未發生前未及時詢問糾正，及知錯誤後未防免建國公司繼續
    施工，建國公司與巨享公司施工順序復欠缺聯繫協調，即率
    然配置第二層鋼筋，加深施工錯誤，令巨享公司回復原狀增
    加困難，擴大損害，同為施工錯誤可歸責之原因力等情，認
    建國公司之原因力應占全部之四分之一，爰減輕機場旅館之
    賠償金額」，有前開判決可參（見本院卷1第58頁面第9點以
    下之理由），並經最高法院於92年4月4日以92年度台上字第
    662號民事判決確定在案。是被告因監造疏失，導致原告於
    該案敗訴須賠償建國公司5,586,892元暨其法定利息，二者
    具有因果關係，堪可認定。則原告主張據此主張系爭工程發
    生業己符合系工程委任契約書第11條約定經判明屬被告監造
    不周所致之問題，即屬有據。
１０被告雖辯稱其與巨享公司間之訴訟結果係認其無監造疏失，
    而因其未參加建國公司該案訴訟，故不應受前開建國公司一
    案判決之拘束云云，並提出台灣高等法院82年度上易字945
    號民事判決為證。惟查： 民事個案之具體事實暨各當事人
    間之關係、立場必有差異，一旦法律關係之主張與事實認定
    之切入點稍有不同，結果即異，職是之故，不同之個案，自
    當有不同之結論，本不容執果推因，亦非隨可比附援引。被
    告雖辯稱其與巨享公司間之訴訟結果係認其無監造疏失，並
    提出台灣高等法院82年度上易字945號民事判決為證。然查
    此案判決僅能證明其與巨享公司間之訴訟結果係其勝訴；且
    系爭工程之所發生問題，主要原因即在於巨享公司之施工錯
    誤，此為兩造所不爭執。被告所提之台灣高等法院82年度上
    易字945號民事判決亦係同此認定，然此案決理由與建國公
    司一案及本件有相關者，即關於系爭工程二樓配管部分，此
    案係認為巨享公司固曾於80年12月30日提出施工圖詢單，請
    示現場監工鄧知仁，監工並未制止或糾正，然巨享公司竟未
    待被告明確指示即率予施工，故認被告之指示並無過失（詳
    見本院卷2第141頁至第142頁所附之該案判決理由四、（二
    ）），及被告駐在工地現場之工程師鄧知仁業於81年2月19
    日、同年月21日在工程日報表「處理意見欄」上批示巨享公
    司應予改善等語（見本院卷2第143頁）。揆諸前開說明，適
    足證明本件前述巨享公司確曾於80年12月23日提出施工圖詢
    單，請示現場監工鄧知仁，然監工並未制止或糾正，待同年
    月30日始在其上名乙節屬實。準此，巨享公司未待被告監工
    指示仍率予施工，固屬具有重大過失（被告因之於該案獲勝
    訴判決），惟依前述被告所負之監造義務及其專業認知，在
    巨享公司於提出錯誤之施工圖詢單時，被告之監工於80年12
    月30日簽名之時，即應負有糾正制止之義務，然被告未及時
    糾正，以致發生巨享公司施工錯誤之情事，焉無監造疏失可
    言？況依該案前述之判決理由所示，被告駐在工地現場之工
    程師鄧知仁，係遲於81年2月19日、同年月21日始在工程日
    報表「處理意見欄」上提出指正，益證被告並未在81年2月
    19日之前提出糾正，是被告於本件辯稱其早於同年1月間發
    現錯誤時即提出糾正，惟其無力阻止巨享公司云云，顯非事
    實，及其抗辯本件應援引巨享公司一案之結論以認定其並無
    疏失云云，洵無足取。
(三)原告得請求被告償之額度應為若干？
  (1)原告請求被告給付遲延利息有無理由? 系爭工程契約書第11
    條「判明」之條件是否業已成就?
    經查原告自承系爭工程委任契約書第11條約定「如判明屬被
    告監造不周所致時」之判明，係指需經由一確定的認定，不
    論是法院之判決、調解或仲裁等（見本院卷2第165頁），均
    屬之。足見不論係法院之判決、調解或仲裁等，至要者即重
    在兩造當事人均需能參與程序之進行，始為正解。原告雖主
    張依其與建國公司一案之判決理由中已敘及被告有監造不周
    等情，是系爭工程委任契約書第11條約定「如判明屬被告監
    造不周所致時」之判明條件，已經成就。惟查本件被告並非
    該案之訴訟當事人，被告監造有無疏失，亦非該案之訴訟標
    的，且被告派駐系爭工程工地之相關人員，均僅係於該案訴
    訟程序中出庭立證，本件被告並未參加前案訴訟程序，未能
    為自己之權益提出有利之抗辯，原告自不能以其與建國公司
    之前案訴訟，執為其主張被告監造不周業經「判明」之依據
    。被告就系爭工程有無監造不周之疏失，自應以本件之論斷
    為據，是認系爭工程契約書第11條「判明」之條件，亦應待
    本案判決確定始為條件成就，併此敘明。
  (2)原告得請求被告償之額度應為若干？
  按受任人因處理委任事務有過失，或因逾越權限之行為所生
    之損害，對於委任人應負賠償之責。民法第544條定有明文
    。而依委任契約第6條約定，被告就系爭工程之監造負有善
    良管理人之注意義務，且如有使第三人代為處理委任事務者
    ，該第三人之行為應視為其行為，被告亦應負責。本件被告
    既違反應盡之義務，而同應為巨享公司之施工錯誤負責，並
    致原告受有應賠償建國公司5,586,892元之損害，則原告依
    前開契約約定及民法第544條之規定，請求被告應賠償原告
    5,586,892元及自本件行言詞辯論之翌日即93年6月22日起至
    清償日止，按年息5%計算之利息，即屬有據。至逾此範圍之
    利息請求，則因前開建國公司一案係於92年4月4日判決，於
    同年月30日送達原告（有送達回證附在最高法院92年台上字
    第666號卷可稽），而原告迄提起本訴時為止，並未提出前
    曾定期催告被告賠償前揭損害之證據，自難令被告在本院93
    年6月21日言詞辯論期日之前負給付遲延之責，是原告逾此
    範圍之利息請求，係屬無據。
  依系爭工程委任契約書第12條、第2條（見本院第1卷第13頁
    、第14頁）、行政院訂頒之「公有建築物委託建築師設計監
    造酬金標準表」（現已廢止，下稱標準表）第三類建築物計
    算，原告應給付建築師之酬金為全部造價3.5%。另依前開標
    準表說明第1點，酬金包括規劃、設計及監造3項，其中規劃
    佔10%，設計佔45%，監造佔百分之45%（見本院第1卷第65頁
    ）。查系爭工程全部造價依標單（見同前卷第66頁）之記載
    為67,350,000元，是被告所領之監造公費加計稅金後，計
    1,113,801元（計算式：67,350,000×3.5%×45%×1.05%＝
    1,060,763）。系爭工程發生之問題，業經本件判明係屬被
    告監造不周所致，則原告主張依委任契約第10條、第11條規
    定，請求追罰被告領取之監造公費1,113,801元，亦為可取
    。至逾此範圍之請求（利息部分），則屬無據，不應准許。
五、從而，原告依系爭工程委任契約書之約定及民法第544條之
    規定，請求被告應賠償原告6,700,693元，及其中新台幣5,
    586,892元自94年6月22日起至清償日止，按年息5%計算之利
    息，為有理由，應予准許。至逾此範圍之請求，及原告請求
    被告乙○○應負連帶賠償責任云云，則屬無據，不應准許。
    而原告此部分假執行之聲請，亦因訴之駁回而失所附麗，不
    應准許。
六、兩造陳明願供擔保請為宣告假執行或免為假執行，經核均與
    規定相符，爰分別酌定相當之擔保金額，併宣告之。
七、至兩造其餘攻擊或防禦方法，及未經援用之證據，經本院斟
    酌後，認為均不足以影響本判決之結果，自無一一詳予論駁
    之必要，並此敘明。
八、結論：原告之訴為一部有理由、一部無理由，依民事訴訟法
    第79條、民事訴訟法第390條第2項、第392條，判決如主文
    。
中　　華　　民　　國　　94　　年　　10　　月　　13　　日
                  民事第三庭    法　官　林振芳
以上正本係照原本作成
如對本判決上訴，須於判決送達後20日內向本院提出上訴狀
中　　華　　民　　國　　94　　年　　10　　月　　13　　日
                    　　　　　　書記官　李淑芬
